臺灣桃園地方法院民事判決　　　　　　　99年度訴字第1536號
原　　　告　陳彥均
訴訟代理人　蔡岳龍律師
被　　　告　董紀詮
上列當事人間因本院99年度審交簡字第41號過失傷害案件，原告
提起附帶民事訴訟（99年度審交附民字第24號），經本院刑事庭
移送前來，於民國100 年4 月13日辯論終結，本院判決如下：
    主  文
被告應給付原告新台幣陸拾伍萬零壹佰壹拾肆元，及自民國九十
九年二月十日起至清償日止，按年息百分之五計算之利息。
原告其餘之訴駁回。
訴訟費用由被告負擔二分之一，餘由原告負擔。
本判決於原告以新台幣拾貳萬陸仟元供擔保後，得假執行。
原告其餘假執行之聲請駁回。
    事實及理由
壹、程序方面：
    本件被告經合法通知，未於最後言詞辯論期日到場，核無民
    事訴訟法第386 條所列各款情形，爰依原告之聲請，由其一
    造辯論而為判決。
貳、實體方面：
一、原告起訴主張：
  (一)被告於民國97年12月26日晚間9 時40分許，駕駛車牌號碼47
    30-KT 號自用小客車（下稱系爭小客車），沿桃園縣中壢市
    ○○街往新生路方向行駛，行經桃園縣中壢市○○街460 號
    旁，本應注意靠右行駛及車前狀況，隨時採取必要之安全措
    施，而依當時並無不能注意之情事，竟疏未注意車前狀況，
    貿然左轉，適有訴外人林文威騎乘車牌號碼M8N-897 號重型
    機車（下稱系爭機車）並搭載伊及訴外人陳聖儒沿永清街往
    萬能大學方向直行行駛，2 車遂於上開地點發生碰撞，致系
    爭機車人車倒地，伊因而受有左下肢挫傷、臉、右手、右足
    、小腿挫傷及擦傷及牙齒斷裂等傷害。本件因被告上開過失
    行為，致伊受有如下之損害：
  1.醫療費用：伊受傷後，隨即於長庚醫院財團法人林口長庚紀
    念醫院（下稱林口長庚醫院）接受顏面骨折及固定手術、2
    次上唇植皮手術，共計花費新台幣（下同）4 萬3,085 元，
    並至財團法人羅許基金會羅東博愛醫院（下稱羅東博愛醫院
    ）治療下肢傷害，共計花費6,117 元，兩者合計4 萬9,202
    元。
  2.未來需花費之醫療費用：伊所受傷害，造成多顆牙齒脫落，
    其他未掉落之牙齒因牙床受損，不久時間內亦會一一掉落或
    傾斜，且容貌受損，後續需再進行多次整形手術。為修復全
    口牙齒，必須先進行全口矯正及假牙膺復，所需費用經訴外
    人即林口長庚醫院醫師陳慧玲評估約為10萬元。上開手術完
    成後，伊尚需再進行人工植牙及假牙膺復，所需費用經訴外
    人即林口長庚醫院醫師鄭均仁評估約為64萬元，如此伊始能
    擁有全口假牙，預計未來醫療費合計為74萬元。
  3.精神慰撫金：伊因被告之過失行為致顏面、牙齒嚴重受損，
    平日進食困難，僅能吃軟爛食物，對正值20歲之伊而言不僅
    缺乏營養，精神亦十分痛苦，且伊目前係離家在外求學，乏
    人照顧，需自行準備特殊食物，十分不易，生活品質大受影
    響。伊之容貌尚未能回復，現人中及下巴處仍不雅觀，且伊
    1 年前開始進行牙齒矯正，於車禍發生前業已接近完成階段
    ，詎料遭被告撞擊後，牙齒全部掉落，所做矯正全部付諸流
    水，對伊之心理亦為一大打擊，更不論未來需進行多項植牙
    及全口矯正手術及整容手術，漫長手術及治療時間亦為伊帶
    來身心折磨。伊所受精神痛苦，實難言喻，爰請求被告賠償
    精神慰撫金50萬元。
  (二)綜上，伊受有上開損害，爰依民法第184 條第1 項前段、第
    193 條第1 項、第195 條第1 項之規定，請求被告賠償損害
    ，並聲明：1.被告應給付原告128 萬9,202 元，及自刑事附
    帶民事起訴狀繕本送達翌日起至清償日止，按年息5%計算之
    利息；2.願供擔保，請准宣告假執行等語。
二、被告未於最後言詞辯論期日到場，惟據前到場之陳述則辯以
    ：原告請求金額過高，對於刑事判決之事實沒有意見，亦認
    同刑事判決所認定過失之部分等語，並聲明：原告之訴駁回
    。
三、經查，被告於97年12月26日晚間9 時40分許，駕駛系爭小客
    車，沿桃園縣中壢市○○街往新生路方向行駛，於同日晚間
    9 時40分許，行經桃園縣中壢市○○里○○街460 號旁，本
    應注意靠右行駛及車前狀況，隨時採取必要之安全措施，而
    依當時並無不能注意之情事，竟疏未注意車前狀況，貿然左
    轉，適有亦疏未注意車前狀況且以時速60公里（速限為50公
    里）超速行駛之林文威騎乘系爭機車並搭載原告（未戴安全
    帽）及陳聖儒沿永清街往萬能大學方向直行行駛，2 車遂於
    上開地點發生碰撞，致系爭機車人車倒地，原告因而受有左
    下肢挫傷、臉、右手、右足、小腿挫傷及擦傷及牙齒斷裂等
    傷害之事實，為本院刑事庭審理後以99年度審交簡字第41號
    刑事判決所認定，乃論被告以過失傷害人罪，處有期徒刑3
    月，如易科罰金，以1 千元折算1 日確定（下稱本件刑事案
    件），並據原告於本件予以引用並主張在案，且為被告所不
    爭執（見本院卷第16、34頁），堪予認定。
四、按汽車行駛時，駕駛人應注意車前狀況，並隨時採取必要之
    安全措施；汽車除行駛於單行道或指定行駛於左側車道外，
    在未劃分向線或分向限制線之道路，應靠右行駛；汽車行駛
    至交岔路口，其行進、轉彎，應依下列規定：(七)轉彎車應讓
    直行車先行，道路交通安全規則第94條第3 項、第95條第1
    項前段、第102 條第1 項第7 款定有明文。又機器腳踏車附
    載人員或物品，應依下列規定：(二)小型輕型機器腳踏車不得
    附載人員，重型及普通輕型機器腳踏車在駕駛人後設有固定
    座位者，得附載1 人；(五)駕駛人及附載坐人均應戴安全帽；
    行車速度，依速限標誌或標線之規定，無速限標誌或標線者
    ，應依下列規定：(一)行車時速不得超過50公里，亦為同法第
    88條第1 項第2 款、第5 款第93條第1 項第1 款前段所明定
    。本件原告、林文威均為領有合格駕照之人，駕駛汽車（含
    機車）對於上開規定自不得諉為不知，且事發當時天候晴，
    雖為夜間無照明，惟路面鋪裝柏油且乾燥無缺陷，並無障礙
    物、視距良好等情事，有道路交通事故調查報告表(一)、(二)在
    卷可稽（見本件刑事案件他字卷第37、38頁），依上開一切
    情狀並無不能注意之情事，而依被告於警訊中所陳：其於上
    開時地，駕駛系爭小客車於系爭路口左轉往中園路方向，對
    方林文威騎乘系爭機車附乘原告、陳聖儒由對向前來，3 人
    共乘1 車，其看到他們要直行，所以停在路口中央待轉讓他
    們先過，當時有開啟頭燈等語（見同上卷第18頁），又於偵
    訊中自陳：「（問：你既然有停下，為何會撞到？）我有吃
    到他們路權，有開到他們車道。」等語明確（見本件刑事案
    件偵字卷第6 頁），復參諸道路交通事故現場圖、現場照片
    所示（見上述他字卷第35、48-51 頁所示），系爭小客車所
    行駛之永清街於進入系爭路口前係未劃分向線或分向限制線
    之道路，通過該路口後即系爭機車所行部分道路始有劃設分
    向限制線，依被告上開所陳及系爭小客車停止之狀態顯示，
    被告雖見前有系爭機車直行前來，然於進入系爭路口前，即
    已開始左轉並斜停於道路中央處，不僅未依上開規定靠右行
    駛，且已佔用大部分之車道，並非停止於進入系爭路口前之
    車道靠右處，自不符合轉彎車讓直行車先行之要件，被告就
    系爭車禍之發生自有過失甚明。惟林文威騎乘系爭機車附載
    原告、陳聖儒2 人，且行車時速約為60公里乙情，已據林文
    威自陳在卷（見同上卷第3 、4 頁），並為原告所不爭執，
    是林文威騎乘系爭機車已有超載及逾當地速限時速50公里情
    事，復未注意前有系爭小客車之車前狀況，而採取必要之安
    全措施，而與發生系爭小客車發生碰撞，林文威就本件之發
    生亦有過失，堪予認定。另本件曾經本院刑事庭送請臺灣省
    桃園縣區車輛行車事故鑑定委員會鑑定後，亦認：被告駕駛
    自小客車行經無號誌交岔路口，左轉彎車未讓對向直行車先
    行，為肇事主因；林文威駕駛重機車超載行經無號誌交岔路
    口，超速行駛且未注意車前狀況，為肇事次因，而同於本院
    上開認定，此有該委員會之鑑定意見書1 份附卷可參（見本
    件刑事案件本院卷第58-61 頁），附此敘明。又原告係因本
    件車禍而受有如上之傷害，業如前述，是原告後述所生之損
    害，與被告、林文威上述之過失間，顯有相當因果關係，均
    堪認定。
五、次按，因故意或過失，不法侵害他人之權利者，負損害賠償
    責任；汽車、機車或其他非依軌道行駛之動力車輛，在使用
    中加損害於他人者，駕駛人應賠償因此所生之損害；不法侵
    害他人之身體或健康者，對於被害人因此喪失或減少勞動能
    力，或增加生活上之需要時，應負損害賠償責任；不法侵害
    他人之身體、健康、名譽、自由、信用、隱私、貞操，或不
    法侵害其他人格法益而情節重大者，被害人雖非財產上之損
    害，亦得請求賠償相當之金額，民法第184 條第1 項前段、
    第191 條之2 前段、第193 條第1 項、第195 條第1 項前段
    定有明文。本件原告因被告上開過失不法行為致受有傷害，
    依上開規定被告對於原告因而受到之損害，自應負損害賠償
    責任。茲就原告請求之金額，分述審酌如下：
  (一)醫療費用部分：
    原告主張：伊因本件所受傷害，於起訴前業已支出醫療費用
    4 萬9,202 元等語，業據提出與伊所述相符之羅東博愛醫院
    、林口長庚醫院醫療費用收據為憑，且為被告所不爭執（見
    本件審交附民卷第10-17 頁、本院卷第34頁），應認可採。
    原告復主張：伊因本件車禍，造成多顆牙齒脫落，其他未掉
    落之牙齒因牙床受損，不久時間內亦會一一掉落或傾斜，且
    容貌受損，後續需再進行多次整形手術。為修復全口牙齒，
    必須先進行全口矯正及假牙膺復，所需費用經林口長庚醫院
    醫師陳慧玲評估約為10萬元。上開手術完成後，伊尚需再進
    行人工植牙及假牙膺復，所需費用經同醫院醫師鄭均仁評估
    約為64萬元，如此伊始能擁有全口假牙，預計未來醫療費合
    計為74萬元等語，亦據提出載有與伊所述相同意旨之醫師陳
    慧玲、醫師鄭均仁評估意見單各乙紙為證（見本件審交附民
    卷第18、19頁），參諸林口長庚醫院於100 年3 月15日以（
    100 ）長庚院法字第0101號函覆本院稱：「據病歷所載，陳
    彥均君於97年12月26日至本院急診、住院就醫，主訴車禍受
    傷，醫師診視後診斷為下頜骨骨折、齒槽骨骨折合併多處牙
    齒脫落（含下門牙、側門牙及右下犬齒等）及身體多處挫傷
    、擦傷，經手術治療後，於12月30日出院。後98年10月16日
    初次至本院牙科就醫，經醫師診視後建議矯正治療，遂安排
    門診追蹤。陳君最近乙次於100 年1 月11日回診，其病況仍
    需持續治療追蹤約半年至乙年，方能評估施作全口矯正治療
    合併假牙膺復等後續治療，惟前開治療尚不屬健保給付項目
    ，故後續將依本院自費收費標準予以收費，惟治療之詳細費
    用，尚需視病患之後續病況及治療時醫療需求而定，故無法
    預估。」等語綦詳（見本院卷第52頁），足認原告因受有下
    頜骨骨折、齒槽骨骨折合併多處牙齒脫落等之傷害，除本件
    起訴前已支付之醫療費用外，確因尚須進行全口矯正治療合
    併假牙膺復等後續治療，而有繼續支出醫療費用之情。綜上
    ，本院認原告依所提出之上開2 位醫師之評估意見單，主張
    起訴後預估尚須支付之醫療費用為74萬元等語，亦屬可採。
    準此，原告主張伊於本件所受須支出醫療費用之損害為78萬
    9,202 元（計算式：49202 ＋740000）等語，信而有徵，為
    可採信。
  (二)精神慰撫金部分：
    再按，不法侵害他人之身體、健康、名譽或自由者，被害人
    雖非財產上之損害，亦得請求賠償相當之金額。慰藉金之賠
    償須以人格權遭遇侵害，使精神上受有痛苦為必要，其核給
    之標準固與財產上損害之計算不同，然非不可斟酌雙方身份
    資力與加害程度，及其他各種情形核定相當之數額（最高法
    院51年度台上字第223 號判例參照）。本件原告既因被告前
    揭過失不法侵害伊身體之行為，致受有左下肢挫傷、臉、右
    手、右足、小腿挫傷及擦傷及牙齒斷裂等傷害，並經歷住院
    及接受手術之治療，日後尚有進行全口矯正治療合併假牙膺
    復等後續治療之必要，已如前述，而依原告受傷部位，不僅
    顏面外觀受有影顯，飲食上亦多有不便，原告尚為大學學生
    （見本院卷第16頁），正值青年，因上開傷害，而須長期接
    受治療，原告精神上深感痛苦，自無待言。本件斟酌上情，
    及原告於本件車禍時為學生，名下並無資產；被告則任職工
    地臨時工，月入約2 萬元，高中肄業，未婚，名下亦無資產
    等情，此分據兩造自陳在卷，並有稅務電子閘門提供之財產
    所得調件明細表等在卷可參（見本院卷第16、18-23 、34頁
    ），依上各情及本件事故之發生等一切情狀，認原告請求50
    萬元之精神慰撫金，尚嫌過高，應以20萬元為適當。
  (三)綜上，原告因本件車禍所受損害之金額總計為98萬9,202 元
    （計算式：789202＋200000）。
六、復按，損害之發生或擴大，被害人與有過失者，法院得減輕
    賠償金額或免除之，上開規定於被害人之代理人或使用人與
    有過失者，準用之，民法第217 條第1 項前段、第3 項定有
    明文。機車後座之人係因藉駕駛人載送而擴大其活動範圍，
    駕駛人為之駕駛機車，應認係後座之人之使用人，此有最高
    法院74年度台上字第1170號判例意旨可資參照。本件林文威
    騎乘系爭機車有前揭超速、超載及未注意車前狀況並隨時採
    取必要安全措施等之過失已如前述，而原告於本件事發時係
    乘坐林文威所騎系爭機車，則原告顯係利用林文威之載送而
    擴大其活動範圍，應認林文威為原告之使用人，原告自應承
    擔林文威之上開與有過失之行為。再查，原告於本件事發時
    ，並未依前述規定於乘坐系爭機車時配戴安全帽，此據原告
    自承在卷（見本院卷第16頁），而依原告所受之傷害中較為
    嚴重者係在頭部顏面部分，是可認如原告依上開規定配戴安
    全帽，應能減少頭部、顏面受傷機會及受傷之嚴重程度，雖
    原告主張：半露臉式安全帽亦屬合格之安全帽，惟此種安全
    帽仍無法保護臉部前方等語，並提出「乘坐機車用安全帽」
    商品自93年10月1 日起依據最新修訂之國家標準執行檢驗、
    線上購物資料等供參（見本院卷第36、37頁），惟依安全帽
    設計保護頭部而配戴於頭部時，因其帽體厚度之存在等情，
    是否不足使乘坐機車之人得以藉此減輕所受傷害，未據原告
    舉證以實其說，則原告既已違反上開規定，自應推定為有過
    失，是原告之未戴安全帽，於本件損害之擴大自屬與有過失
    。綜上，本院審酌被告之前述過失為疏未注意車前狀況、於
    前述系爭路段未靠右行駛及左轉彎車未讓直行車先行，核屬
    本件事發之主要過失，及林文威、原告上述之與有過失則屬
    次要，認被告應負之過失責任為70% ，原告承擔林文威併計
    自己之過失責任則為30% 。依此，原告所得請求賠償之金額
    為69萬2,441 元（計算式：989202×0.7 ，小數點以下四捨
    五入），逾此部分之請求，不應准許。
七、另按，保險人依本法規定給付之保險金，視為加害人或被保
    險人損害賠償金額之一部份；加害人或被保險人受賠償請求
    時，得扣除之。強制汽車責任保險法第30條定有明文。本件
    原告於審理中自認已受強制汽車責任險理賠4 萬2,327 元之
    保險金，並提出伊之中華郵政冬山郵局歷史交易清單在卷可
    考（見本院卷第25-27 頁），堪予採信。上開原告得請求之
    金額自應扣除已受領之理賠金額，是原告本件得請求之金額
    於扣減後即為65萬114 元（計算式：000000000000 ）。
八、末按，給付無確定期限者，債務人於債權人得請求給付時，
    經其催告而未為給付，自受催告時起，負遲延責任。其經債
    權人起訴，或依督促程式送達支付命令，或為其他相類之行
    為者，與催告有同一之效力；遲延之債務，以支付金錢為標
    的者，債權人得請求依法定利率計算之遲延利息，民法第22
    9 條第2 項、第233 條第1 項前段分別定有明文。從而，原
    告本於侵權行為之法律關係，請求被告給付原告65萬114 元
    ，及自刑事附帶民事起訴狀繕本送達之翌日即99年2 月10日
    （見本件審交附號卷第21頁）起至清償日止，按年息5%計算
    之利息，為有理由，應予准許。逾此範圍之請求，為無理由
    ，應予駁回。再原告陳明願供擔保，請求宣告假執行，就原
    告勝訴部分，核無不合，茲酌定相當之擔保金額准許之；至
    原告敗訴部分，其假執行之聲請失所依附，應併駁回。
九、本件事證已臻明確，兩造其餘之主張、陳述及所提之證據資
    料，核與判決結果無何影響，爰不一一論述，附此敘明。
十、據上論結，本件原告之訴為一部有理由，一部無理由，依民
    事訴訟法第385 條第1 項前段、第79條、第390 條第2 項，
    判決如主文。
中    華    民    國   100    年    5     月    6     日
                  民事第一庭    法  官  范明達
以上正本係照原本作成。
如對本判決上訴，須於判決送達後20日內向本院提出上訴狀。
如委任律師提起上訴者，應一併繳納上訴審裁判費。
中    華    民    國   100    年    5     月    9     日
                                書記官  李心怡